臺灣高等法院民事判決　　　　　　　 100年度建上易字第60號
上訴人即附　橋旭營造有限公司
帶被上訴人
法定代理人　周錦輝
訴訟代理人　陳世杰律師
被上訴人即　融昱企業有限公司
附帶上訴人
法定代理人　周鈴筑
訴訟代理人　佘遠霆律師
上列當事人間請求給付工程款事件，上訴人對於中華民國100年6
月10 日臺灣板橋地方法院99年度建字第113號第一審判決提起上
訴，本院於100年9月28日言詞辯論終結，判決如下：
    主  文
上訴及附帶上訴均駁回。
第二審訴訟費用由上訴人負擔，附帶上訴訴訟費用由附帶上訴人
負擔。
    事  實  及 理 由
一、被上訴人主張：
  (一)兩造於民國98年6月3日簽立玻纖板、仿石漆合約書（下稱系
    爭合約），約定由被上訴人負責承作「柱立體造型玻纖60×
    32CM」等 6項工程（下稱系爭工程），工程總價為新臺幣（
    下同）843,862元。被上訴人業已依約於98年7月21日開工，
    並於開工日起50日內即98年8 月22日完工。而系爭工程係按
    實作實算計價，實際工程總價應為851, 717元，扣除上訴人
    已支付之工程款168,772元，尚有工程款682,945元未支付，
    詎被上訴人依約檢附相關單據向上訴人請款，上訴人卻藉故
    不付。爰依系爭合約附件第15條之約定，並以契約之總價款
    843,862元為計算基礎，請求上訴人給付工程餘款675,090元
    。
  (二)依系爭合約第2 條之規定意旨，合約內容若需變更，須經兩
    造簽字、蓋章始生效。而上訴人所提之趕工進度表，其上僅
    有被上訴人經理許國幀簽名，並未經兩造簽名確認，故僅得
    認為係兩造於協商中之傳真資料，無從證明兩造已合意以98
    年8 月10日為完工日期。況且，上訴人與其業主間之工程係
    採工作天計算工期，而系爭工程為該工程之一部分，亦應以
    工作天計算工期，倘若兩造約定以98年8 月10日完工，則原
    約定工期由50日工作天更改為15日工作天，已牽涉合約主要
    內容之重大變更，應經兩造公司簽名始能生效，尚難僅以上
    開傳真文件即得作為兩造間意思表示之合致。上訴人要求趕
    工之工作天僅有15天，與系爭合約所載50天相差過鉅，實與
    常理不符，且15天之工作天並非被上訴人所能負擔，亦有違
    契約公平原則。因此，兩造並未合意變更為於98年8 月10日
    前完成系爭工程。
  (三)退步言，縱認被上訴人有逾期完工之情事，因系爭工程所約
    定違約金之性質為損害賠償違約金，上訴人並無逾期完工而
    遭業主扣罰之情形，上訴人既無任何損失，即不得請求被上
    訴人支付違約金。又上訴人陳稱放棄100 多萬元之工程追加
    款，其應證明該損失與被上訴人逾期完工致上訴人工程延滯
    間具有因果關係。又縱認被上訴人仍須賠償上訴人違約金，
    因被上訴人與上訴人之社會經濟狀況、地位相差甚鉅，如有
    遲延，亦是因天候及不合理之工期所致，則上訴人扣罰近一
    半工程款之違約金實屬過高，亦應予酌減，應以每日千分之
    2為準，即每日1,687元為適當，且扣罰之天數亦應扣除業主
    同意上訴人於98年7月21日起至98年8 月22日止免計工期7天
    ，即以5日為當等語。
  (四)於原審聲明：(1)上訴人應給付被上訴人675, 090元，及自起
    訴狀繕本送達之翌日起至清償日止，按週年利率5%計算之利
    息。(2)願以現金或等值之銀行無記名可轉讓定期存單供擔保
    ，請准宣告假執行。
二、上訴人則以：
  (一)兩造簽立之系爭合約原約定應於開工日起50日內完工，但因
    故延至98年7 月21日始開工，經兩造協調後，被上訴人承諾
    可於98年8 月10日完工，並於工程趕工進度表上由被上訴人
    經理簽名後交付予上訴人，故系爭工程之完工日期應為98年
    8 月10日。又因施工期間遇颱風侵襲，系爭工程出現延宕，
    致使被上訴人未能於98年8 月10日完工，被上訴人乃發函請
    求展延工期5日，上訴人遂依系爭合約附件第7條之約定，同
    意被上訴人得展延工期2.5日。而被上訴人於98年8月22日方
    完工，遲延12日，扣除上訴人同意展延之工期，尚逾期 9.5
    日，故上訴人自得依據系爭合約附件第16條之約定扣款400,
    834元（843,862元×5%×9.5＝400,834元）。
  (二)又上訴人係向臺北市民生國民小學（下稱民生國小）承攬「
    98年度優質化工程－教學大樓外牆暨鋁門窗更新工程」，總
    金額為1,362 萬元，而被上訴人所承作之部分僅佔該工程不
    到10 %，故就全部工程之日程觀之，被上訴人施工時間是否
    有逾期完工之狀況，實無法由總體工程是否逾期完工而逕為
    判斷。更何況基於債權相對性，兩造間之權利義務以兩造間
    之契約為據，至於上訴人與業主間之契約約定則非判斷被上
    訴人義務之依據，故被上訴人欲以上訴人就總體工程之施作
    並無逾期完工狀況為由而主張其無逾期，實不合理。再者，
    上訴人於98年3 月25日即與業主簽立承攬工程契約，施工期
    限約定為開工後120個工作天，而該工程迄至同年4月18日方
    開工，原約定於同年8月15日完工，實際完工日期為同年9月
    9 日，其中不計入工期之日數為55天，顯見整體工程皆係在
    趕工中完成，故就被上訴人施作天數部分，自然亦同時有所
    調整。此外，因被上訴人逾期完工，造成整體工程遲延，上
    訴人延宕至98年9月9日方正式完工。而由於上訴人已逾期完
    工，為求免除扣款賠償而影響上訴人公司信譽，遂同意另為
    業主施作原工程契約以外之工程事項，且事後上訴人就上開
    工程款1,045, 334元皆未請求後，業主始同意以未逾期結案
    ，故上訴人無法收取該追加工程款，確與被上訴人逾期完工
    有因果關係等語置辯。
  (三)並於原審聲明：被上訴人之訴及其假執行聲請均駁回；如受
    不利之判決，願供擔保請准宣告免為假執行。
三、原審判決上訴人應給付被上訴人653,993元及自民國99年 10
    月12 日起至清償日止，按週年利率百分之5計算之利息。而
    駁回被上訴人其餘之請求。上訴人對其敗訴部分提起上訴，
    其上訴聲明：(一)原判決不利於上訴人部分廢棄，(二)上開廢棄
    部分，被上訴人之訴駁回；被上訴人之答辯聲明：上訴駁回
    。被上訴人提起附帶上訴，其附帶上訴聲明：(一)原判決不利
    附帶上訴人部分廢棄，(二)附帶被上訴人應再給付附帶上訴人
    21,097元及起訴狀繕本送達翌日起至清償日止，按週年利率
    百分之5 計算之利息。(三)附帶上訴之訴訟費用由附帶被上訴
    人負擔。附帶被上訴人之答辯聲明：附帶上訴駁回。
四、兩造不爭執之事實：
  (一)上訴人向訴外人民生國小承攬「98年度優質化工程－教學大
    樓外牆暨鋁門窗更新」工程，並將其中「柱立體造型玻纖板
    60×32CM」、「樑立體造型玻纖板100 ×55CM」、「一窗台
    台度立體造型玻纖板13×15.5CM」、「二窗台台度立體造型
    玻纖板65×15CM」、「三窗台台度立體造型玻纖板15×15.5
    CM」、「玻纖板及強面、樑、柱仿石多彩鐵氟龍漆」等6 項
    工程發包予被上訴人施作。兩造並於98年6月3日簽立玻纖板
    、仿石漆合約書，契約中載明工程總價為843, 862元，並應
    自開工日起50日內完工。
  (二)被上訴人於98年7月21日開工，並於98年8月22日完成系爭工
    程。
  (三)被上訴人公司經理許國楨於98年7 月24日傳真「民生國小趕
    工進度表」予上訴人，其中記載被上訴人承攬之系爭工程施
    工期間自98年7月21日起至同年8月10日止（原審卷第24頁）
    。
  (四)上訴人業已支付工程款168,772元予被上訴人。
五、本件之爭點及法院之判斷：
    被上訴人主張兩造簽立系爭合約書，約定由被上訴人承攬上
    訴人發包之「柱立體造型玻纖板60×32CM」等6 項工程，被
    上訴人已依約於98年7月21日開工，並於98年8月22日完工，
    而以系爭合約書記載工程價款843, 862元計算，扣除上訴人
    已支付工程款168,772元，尚欠工程款675,090元之事實，業
    據被上訴人提出系爭合約書、98年6 月16日工程請款確認單
    、98年6月1日統一發票、承包商開工/完工確認書影本各1份
    為證，且為上訴人所不爭執，堪信被上訴人此部分主張為真
    實可採。但被上訴人主張其依約於開工日起50日內完工，並
    檢附單據請款，依系爭合約附件第15條之約定，上訴人應給
    付工程尾款675, 090元及其法定遲延利息等語，則為上訴人
    所否認，並以前開情詞置辯。是以，本件之爭執點為：系爭
    合約約定應完工日期究竟為何日？被上訴人有無因其逾期完
    工而須負擔之違約金賠償責任？倘有，則違約金金額為若干
    ？茲析述如下：
  (一)關於系爭工程完工日期為何日？：
    1.經查，被上訴人公司經理許國楨於98年7 月24日傳真「民
      生國小趕工進度表」予上訴人，其中記載被上訴人承攬之
      系爭工程施工期間自98年7月21日起至同年8月10日止，此
      有兩造所不爭執之工程趕工進度表影本一份在卷可稽（見
      原審卷第24頁）。被上訴人雖辯稱該份傳真僅是兩造施工
      期間協調工期之一般文件云云。惟查，依據被上訴人公司
      於98年8 月10日發函予上訴人公司之函文，其中說明已載
      明：「茲因以下各列事項，致影響工程進行造成工程延宕
      ：(一)自本月3日起氣候變化下雨，且6日又有颱風過境，迄
      今（8 月10日）尚無法全面施工…，茲因上述事項，為求
      工程品質，我方當竭力趕工，以利工進。」等語，此有被
      上訴人公司98年8月10日融98函字第810-1號函附卷可查（
      見原審卷第25頁）。而上訴人公司於收受上開函文後，亦
      即於翌日以函文回覆被上訴人，其中內容略載為：關於被
      上訴人提出因雨需展延工期一事，上訴人同意依台北市政
      府人事行政局規定颱風來襲之8月7日及8日可展延工期2日
      ，亦即被上訴人依約本應於8 月10日完工，因颱風無法施
      作之工期得以展延2日，故請被上訴人於8月13日前依約完
      工等語，此亦有上訴人98年8月11日橋營字第980811-06號
      函影本一份附卷可參（見原審卷第26頁）。
      依上述函文內容可知，兩造確實已協商同意系爭工程被上
      訴人應於98年8 月10日前完成施工。被上訴人雖辯稱上開
      函文僅是一般協商文件，尚未經兩造同意云云。惟查，上
      訴人於回覆之函文中，已明示系爭工程之完工日期應為 8
      月10日，衡情若被上訴人未同意系爭工程之完工日期為 8
      月10日，自當以言詞或書面告知上訴人，然被上訴人收受
      該函文後，並未為反對之意思表示，足見兩造應已同意系
      爭工程被上訴人承作之部分，約定之完工日期為98年8 月
      10日。
    2.再者，原審依職權向民生國小函調本件「98年度優質化工
      程教學大樓外牆暨鋁門窗更新工程」相關竣工資料一份，
      其中工期統計表上記載，上開整體工程係於98年4月18 日
      開工，工期為120天（見原審卷第54 頁背面）。依上整體
      工程進度可知，而被上訴人所承作部分之工程係於98 年7
      月21日開始施工，當時整體工程進度已進行80.5天，亦即
      若無其他展延工期之因素發生，則系爭工程尚餘之工作天
      數僅餘39.5天，倘如被上訴人所稱依系爭契約原約定之工
      程期日為50日計算，則迨被上訴人施工完畢後，勢必造成
      上訴人對業主即民生國小產生完工遲延之責任，準此以觀
      ，更足證被上訴人於98年7 月24日傳真之「工程趕工進度
      表」，其中即規劃被上訴人承作之工程部分自98年7 月21
      日開工起至98年8 月10日完工，工期共計21天，亦即被上
      訴人應已同意系爭工程工期由約定之50天縮短為21天，以
      配合民生國小整體工程能於98年9月9日如期完工。據此，
      應認系爭工程兩造嗣後協議被上訴人完成系爭工程日期為
      98年8月10日，此一事實，已臻明確。
  (二)關於被上訴人有無逾期完工而須負賠償責任部分：
    1.查，被上訴人於98年7月21日開工，原定於98年8月10完工
      ，實際於98年8 月22日完成系爭工程，據此計算，則被上
      訴人完工日期，已逾原約定完工日期計為12天（計算式為
      8月22日－8月10日＝12日）。惟查，依造民生國小提出之
      工期檢討統計表可知，民生國小同意系爭工程自98年7 月
      21日起至同年8 月10日間，其中因氣候因素（例如颱風）
      免計工期日數為6.5日（見原審卷第54 頁背面），亦即系
      爭整體工程已因颱風或下雨等因素，經業主同意展延工期
      6.5 日，則被上訴人承作之分項工程完工日期亦應同時展
      延6.5 日，方屬合理。又查，民生國小於上述工期檢討統
      計表中，就98年8 月11日起至同年月17日此段施工期間中
      ，復核准1 天免計工期日數，則合計系爭工程被上訴人施
      工期間，經業主同意展延工期之日數共計應為7.5 日（計
      算式為6.5＋1＝ 7.5）。據此計算，則系爭工程被上訴人
      承作部分之分項工程完工日期，即應展延至98年8 月18日
      中午以前施作完畢，方屬合理。而被上訴人實際完工日期
      既為98年8 月22日，則被上訴人實際逾期完工之日數即為
      4.5日，亦即被上訴人應計算逾期完工之日數應以5日計算
      為當。是以，被上訴人主張逾期完工之扣罰天數以5 日計
      算，方屬可採。
    2.按約定之違約金額過高者，法院得減至相當之數額，民法
      第252條定有明文。經查，兩造間系爭合約附件第16 條約
      定：「如未在約定期限完工而導致本公司之損失，每日依
      甲方與乙方所簽訂總價之百分之5 為違約金」。依此計算
      ，被上訴人逾期完工5日，其違約金高達210,966元（計算
      式為843,862元 ×0.05×5＝210,966元，元以下四捨五入
      ），幾為系爭工程款之4分之1，應認約定顯然過高。爰斟
      酌被上訴人施作部分為整體工程之玻纖板、仿石漆等部分
      、契約總價款、施工期間颱風所受影響、被上訴人遲延履
      約之日數占原約定工程期間約計4分之1比例之情節，及兩
      造經濟狀況等一切情狀，認為以按系爭工程款每日千分之
      5核算，即違約金總額應為21,097元（計算式為843,862×
      0.005×5＝21,097元），較為公允妥適。則扣除上訴人已
      支付被上訴人之工程款168,772元及違約金21, 097元後，
      被上訴人尚得請求工程款為653, 993元。是上訴人辯稱被
      上訴人逾期完工，應自被上訴人請求金額中予以扣減21,0
      97元之範圍內，洵屬有據。
六、綜上所述，被上訴人本於系爭工程合約之法律關係，請求上
    訴人應給付被上訴人653, 993元，及自起訴狀繕本送達之翌
    日即99年10月12日起至清償日止，按週年利率5%計算之利息
    ，為有理由，應予准許；逾此範圍之請求，為無理由，應予
    駁回。是則原審就上開應准許部分判命上訴人如數給付，並
    酌定保證金額宣告假執行或免為假執行，被上訴人其餘之訴
    及假執行之聲請，均不予准許，併予駁回，均無不合，上訴
    意旨指摘原判決不利其部分為不當，求予廢棄改判，非有理
    由，應予駁回。至附帶上訴部分，為無理由，亦應予駁回。
七、本案事證已臻明確，兩造其餘主張陳述及所提之證據，經審
    酌後，認與判決結果並無影響，爰不一一論述，附此敘明。
八、據上論結，本件上訴及附帶上訴均為無理由，依民事訴訟法
    第449條第1項、第78條，判決如主文。
中    華    民    國  100    年    10    月    12    日
                  民事第二庭
                      審判長法  官  吳謙仁
                            法  官  蘇瑞華
                            法  官  張松鈞
正本係照原本作成。
不得上訴。
中    華    民    國   100    年    10    月    13    日
                            書記官  高澄純